【裁判字號】    95,上,520
【裁判日期】    950927
【裁判案由】    返還所有物等
【裁判全文】
臺灣高等法院民事判決                   95年度上字第520號
上  訴  人  吉祥貨運有限公司
法定代理人  丙○○
上  訴  人  如意交通企業股份有限公司
法定代理人  丙○○
被 上訴 人  南豐汽車有限公司
法定代理人  乙○○
訴訟代理人  甲○○
上列當事人間請求返還所有物等事件，上訴人對於中華民國95年
5月9日台灣板橋地方法院94年度訴字第1812號第一審判決提起上
訴，本院於95年9月13日言詞辯論終結，判決如下：
    主  文
上訴駁回。
第二審訴訟費用由上訴人負擔。
    事實及理由
一、上訴人起訴主張：牌照號碼JF-B39號、引擎號碼8D0-000000
    號之曳引車1輛（下稱系爭曳引車），為上訴人吉祥貨運有
    限公司（下稱吉祥公司）所有，另牌照號碼CZ-95號之聯潤
    廠牌半拖車1輛（下稱系爭半拖車），為上訴人如意交通企
    業股份有限公司（下稱如意公司）所有；上訴人吉祥公司、
    如意公司於90年11月間，分別將系爭曳引車及半拖車出賣予
    訴外人劉裕彬，約定總價金為新臺幣（下同）120萬元，劉
    裕彬並交付其子劉冠男所簽發、面額均為5萬元之支票19 紙
    （自90年12月25日起逐月到期），以抵付部分價金，餘款25
    萬元則約定由劉裕彬於劉冠男向銀行領得新支票簿後，再簽
    發予上訴人，於此之前，則暫由劉裕彬交付其所簽發面額為
    55 萬元之本票1紙，作為擔保，上訴人並將系爭曳引車及半
    拖車交付予劉裕彬占有使用；因本件買賣標的物之價金高達
    120萬元，而劉裕彬所交付者僅為陸續到期之支票，並未給
    付現金，對於上訴人之保護殊有不足，故上訴人與劉裕彬乃
    約定在劉裕彬未付清全部買賣價金前，系爭曳引車及半拖車
    仍為上訴人所有，倘劉裕彬未能按期給付價金，上訴人得無
    條件取回系爭曳引車及半拖車，是以系爭曳引車及半拖車現
    仍分別登記於上訴人吉祥公司、如意公司名下，並由上訴人
    保留系爭曳引車及半拖車之原始文件；詎劉裕彬於91年6月
    29日駕駛系爭曳引車及半拖車自臺北南下彰化，途中因心肌
    梗塞送醫，旋於翌日死亡，系爭曳引車及半拖車則由被上訴
    人法定代理人之夫甲○○自停放地點之之彰化台十七號省道
    上開回，停置於被上訴人工廠內，而前述劉裕彬所交付之面
    額5萬元支票19紙，僅兌現7紙共35萬元，其餘91年7月份以
    後之支票均未獲兌現；經上訴人與劉冠男及被上訴人共同協
    商後，仍未獲解決，餘款85萬元全未受償；本件劉裕彬既未
    付清全部買賣價金，依前述上訴人與劉裕彬間之約定，系爭
    曳引車及半拖車仍分別屬上訴人吉祥公司、如意公司所有，
    而被上訴人占有系爭曳引車及半拖車，顯係無權占有，且甲
    ○○係本件買賣契約之介紹人，對於上訴人吉祥公司、如意
    公司仍分別為系爭曳引車及半拖車之所有權人乙節，自屬知
    之甚詳，被上訴人顯非善意之第三人，上訴人自得請求被上
    訴人返還系爭曳引車及半拖車；又系爭曳引車及半拖車之每
    日營業淨額至少可達1,000元，因被上訴人無權占有系爭曳
    引車及半拖車，拒不返還，致上訴人受有無法營業之損害，
    上訴人自得請求被上訴人賠償此部分所受之營業損害，茲自
    91年7月1日起，算至93年8月31日止，總計上訴人已受有高
    達792,000元之營業損害，即上訴人吉祥公司、如意公司各
    受有396,000元之營業損害，爰依所有物返還請求權及侵權
    行為之法律關係，先位請求被上訴人將系爭曳引車及半拖車
    分別返還予上訴人吉祥公司、如意公司，並賠償上訴人吉祥
    公司、如意公司之營業損害各396,000元，及自起訴狀繕本
    送達翌日起至清償日止，按週年利率百分之五計算之利息；
    又倘被上訴人拒絕或已無法返還系爭曳引車及半拖車，被上
    訴人仍應折算為金額返還，茲以系爭曳引車及半拖車之價金
    120萬元，扣除劉裕彬前已支付之價金35萬元計算，被上訴
    人應返還上訴人之金額為85萬元，加計前述被上訴人應賠償
    上訴人之營業損害792,000元，總計被上訴人應賠償上訴人
    之金額為1,642,000元，即被上訴人應賠償上訴人吉祥公司
    、如意公司各821,00 0元，爰依侵權行為之法律關係，備位
    請求被上訴人賠償上訴人吉祥公司、如意公司各821,000元
    ，及自起訴狀繕本送達翌日起至清償日止，按週年利率百分
    之五計算之利息。並均為以供擔保為條件之假執行宣告。原
    審為上訴人全部敗訴判決，其不服提起上訴，求為廢棄原判
    決，改判如上聲明所示之判決。
二、被上訴人則以：系爭曳引車及半拖車前既經上訴人吉祥公司
    、如意公司分別出賣予劉裕彬並交付使用，自均已歸屬劉裕
    彬所有，上訴人並非系爭曳引車及半拖車之所有人，且上訴
    人與劉裕彬間並無關於分期付款保留所有權之書面契約或登
    記，依動產擔保交易法第5條規定，自不得對抗善意第三人
    之被上訴人；又劉裕彬前因積欠被上訴人修車款，故與被上
    訴人簽定動產擔保設定協議書，將系爭曳引車設定動產抵押
    權予被上訴人，嗣更於91年5月6日簽具切結書1紙，同意其
    所負債務如未能於91年5月10日清償完畢，願無條件由被上
    訴人將系爭曳引車拖回、拍賣，惟因劉裕彬對於被上訴人所
    負債務並未依約清償，劉裕彬死亡後，被上訴人受其繼承人
    劉冠男之託，將系爭曳引車駛回留置，並非無權占有；另系
    爭半拖車亦係劉裕彬於生前將之出賣予被上訴人，用以抵償
    積欠被上訴人之債務，被上訴人已將系爭半拖車出售予訴外
    人林偉欽，並非被上訴人占有中；況且，上訴人前起訴請求
    劉冠男給付票款事件，業經臺灣屏東地方法院以93年度潮簡
    字第19號判決上訴人勝訴確定，劉冠男亦表示系爭曳引車及
    半拖車為其父劉裕彬生前所有，願出面處理，上訴人自應與
    劉冠男協調處理，並無請求被上訴人返還車輛或賠償損害之
    可言等語，資為抗辯。並於本院聲明駁回上訴人之上訴。
三、兩造不爭執之事實：
    上訴人主張系爭曳引車及半拖車原分別為上訴人吉祥公司、
    如意公司所有，嗣上訴人於90年11月間將之出賣予劉裕彬，
    約定總價金為120萬元，劉裕彬並交付由劉冠男所簽發、面
    額均為5萬元之支票19紙，作為部分價金之支付，上訴人已
    將系爭曳引車及半拖車交付劉裕彬占有使用，上開車輛現仍
    登記於上訴人名下，並由上訴人保管原始文件，嗣劉裕彬於
    91年6月30日死亡，系爭曳引車由甲○○開回被上訴人工廠
    內停置，現由被上訴人保管中，而前述劉冠男所簽發之支票
    19紙，僅兌現7紙計35萬元，餘款則均未獲付等情，業據上
    訴人提出系爭曳引車異動登記書2紙、系爭半拖車拖車使用
    證、拖車新領牌證登記書、拖車出廠與貨物稅完稅證照、交
    通部路政司函文、財團法人車輛研究測試中心審驗報告各1
    件、退票支票12紙等為證，且為被上訴人所不爭執，自堪信
    為真實。
四、上訴人另主張其將系爭曳引車及半拖車出賣並交付予劉裕彬
    時，雙方約定在劉裕彬未付清全部買賣價金前，系爭曳引車
    及半拖車仍為上訴人所有，倘劉裕彬未能按期給付價金，上
    訴人得無條件取回系爭曳引車及半拖車，而劉裕彬嗣並未能
    付清全部價金，系爭曳引車及半拖車自仍分別屬上訴人吉祥
    公司、如意公司所有等情；惟此為被上訴人所否認，並以前
    揭情詞置辯。則本案所應審究者為系爭曳引車及半拖車，是
    否仍分別為上訴人吉祥公司、如意公司所有？茲分述如下：
(一)、按上訴人另主張其與訴外人劉裕彬約定，在劉裕彬未付清全
    部買賣價金前，系爭曳引車及半拖車仍為上訴人所有，乃動
    產擔保交易法第26條規定之附條件買賣；惟按附條件買賣，
    依同法第5條之規定，應以書面訂立契約，此為法定之方式
    ，未具備法定方式者，依民法第73條規定，即屬無效，不發
    生擔保交易之效力（最高法院85年度臺上字第2457號判決意
    旨參照）。上訴人自承其與劉裕彬就系爭曳引車及半拖車之
    買賣，雙方並未簽訂書面契約（見原審94年12月27日言詞辯
    論筆錄第2頁、95年2月14日言詞辯論筆錄第2頁），揆諸上
    揭條文規定及說明，縱認上訴人確有與劉裕彬為附條件買賣
    保留所有權之約定，其約定亦因欠缺書面之法定方式而歸於
    無效，上訴人自不得對被上訴人主張附條件買賣之效力。從
    而，上訴人將系爭曳引車及半拖車出賣並交付予劉裕彬，雙
    方就上開車輛復有移轉所有權之讓與合意（見原審95年2月
    14日言詞辯論筆錄第1頁），縱上訴人與劉裕彬間有上訴人
    上開主張之附條件買賣保留所有權之約定，惟該項約定亦因
    欠缺法定方式而歸於無效，系爭曳引車及半拖車自已由劉裕
    彬取得所有權；上訴人主張系爭曳引車及半拖車仍分別為上
    訴人吉祥公司、如意公司所有云云，自無可採。
(二)、上訴人又主張：系爭曳引車及半拖車現仍分別登記於上訴人
    吉祥公司、如意公司名下，且上訴人亦保有上開車輛之原始
    文件，足認上訴人確為上開車輛之所有人云云。惟查，車藉
    資料之登記，僅為車輛主管機關為便於車輛管理所為之行政
    措施，並無確定私法上車輛所有權之效力，車輛所有權之歸
    屬自非得逕以車籍登記之資料為斷，且持有車輛之原始文件
    ，亦非當然足認即為該車輛之所有權人，其理甚明。故上訴
    人此部分之主張，亦屬無據。
(三)、上訴人復主張：被上訴人於另案請求上訴人吉祥公司給付系
    爭曳引車保管費事件中，主張上訴人吉祥公司為系爭曳引車
    之所有人，顯見被上訴人亦自承系爭曳引車確為上訴人吉祥
    公司所有云云，並提出被上訴人起訴狀影本1件為憑。惟查
    ，姑不論被上訴人於另案訴訟因利害關係之不同，其所為之
    攻擊防禦方法已非可逕於本件訴訟中援為不利於被上訴人之
    認定，況觀諸上訴人所提出之前述被上訴人請求給付保管費
    起訴狀，被上訴人於該訴訟中係以上訴人吉祥公司及劉冠男
    為共同被告，其所主張之事實，亦係認系爭曳引車為劉裕彬
    所有，登記於上訴人吉祥公司名下，而請求劉裕彬之繼承人
    劉冠男與上訴人吉祥公司連帶給付系爭曳引車之保管費，並
    無上訴人所稱被上訴人自承系爭曳引車為上訴人吉祥公司所
    有之情。是上訴人此部分之主張，顯有誤會，亦無可採。
五、綜上所述，上訴人所提出之事證，均不足以證明系爭曳引車
    及半拖車於出賣並交付予劉裕彬後，仍分別為上訴人吉祥公
    司、如意公司所有。其自無從本於所有權人之地位，請求返
    還系爭曳引車及半拖車，或請求不能返還上開車輛時之價額
    償還及賠償無法利用上開車輛營業之損害。從而，上訴人依
    所有物返還請求權及侵權行為之法律關係，先位請求被上訴
    人將系爭曳引車及半拖車分別返還予上訴人吉祥公司、如意
    公司，並賠償上訴人吉祥公司、如意公司之營業損害各396,
    000元本息；備位請求被上訴人賠償上訴人吉祥公司、如意
    公司系爭曳引車及半拖車不能返還時之價額償還及不能營業
    之損害合計各821,000元本息，均為無理由，均不應准許。
    其假執行之聲請亦失所附麗，應併予駁回。原審為上訴人敗
    訴之判決，及駁回其假執行之聲請，並無不合。上訴意旨指
    摘原判決不當，求予廢棄改判，為無理由，應予駁回。
六、本件事證已臻明確，兩造其餘主張陳述及攻擊防禦方法，核
    與判決結果不生影響，爰不一一論述，併予敘明。
七、結論：本件上訴為無理由，依民事訴訟法第449條第1項、第
    78條，判決如主文。
中    華    民    國    95    年     9    月    27    日
                    民事第十二庭
                        審判長法  官  張宗權
                              法  官  陳永昌
                              法  官  陳忠行
正本係照原本作成。
如不服本判決，應於收受送達後20日內向本院提出上訴書狀，其
未表明上訴理由者，應於提出上訴後20日內向本院補提理由書狀
（均須按他造當事人之人數附繕本）上訴時應提出委任律師或具
有律師資格之人之委任狀；委任有律師資格者，另應附具律師資
格證書及釋明委任人與受任人有民事訴訟法第466條之1第1項但
書或第2項（詳附註）所定關係之釋明文書影本。
中    華    民    國    95    年    9    月     28    日
                              書記官  明祖星
附註：
民事訴訟法第466條之1（第1項、第2項）：
對於第二審判決上訴，上訴人應委任律師為訴訟代理人。但上訴
人或其他法定代理人具有律師資格者，不在此限。
上訴人之配偶、三親等內之血親、二親等內之姻親，或上訴人為
法人、中央或地方機關時，其所屬專任人員具有律師資格並經法
院認為適當者，亦得為第三審訴訟代理人。


司法院資訊處製作；財團法人民間司法改革基金會備份。
